【裁判字號】    98,台上,7516
【裁判日期】    981210
【裁判案由】    業務侵占
【裁判全文】
最高法院刑事判決            九十八年度台上字第七五一六號
上  訴  人  甲○○（原名郭靜芳）
選任辯護人  楊永成律師
上列上訴人因業務侵占案件，不服台灣高等法院高雄分院中華民
國九十八年五月二十七日第二審更審判決（九十八年度重上更(一)
字第二三號，起訴案號：台灣高雄地方法院檢察署九十三年度偵
字第一０四四五號），提起上訴，本院判決如下：
    主  文
原判決關於甲○○部分撤銷，發回台灣高等法院高雄分院。
    理  由
本件原判決撤銷第一審關於上訴人甲○○（原名郭靜芳）部分之
科刑判決，改判依行為時刑法第五十五條牽連犯及想像競合犯規
定，從一重論處上訴人共同犯業務侵占罪刑（上訴人係以一行為
觸犯業務侵占罪及背信罪，並牽連犯行使偽造私文書罪；處有期
徒刑四月，減為有期徒刑二月，並諭知有期徒刑易科罰金之折算
標準，另為相關從刑之宣告）；固非無見。
惟查：（一）原判決於理由欄論敘：上訴人與其配偶方璿禎（原
名方吉安，另經原判決判處有期徒刑六月，減為有期徒刑三月確
定）間，就本件偽造印章後蓋用印文偽造私文書並持以行使之刑
法第二百十六條、第二百十條行使偽造私文書罪，有犯意聯絡及
行為分擔，應論以共同正犯（見原判決正本第八至九頁理由欄四
）。但於事實欄僅記載：方璿禎委由不知情之成年刻印業者偽刻
「基督教橄欖墓園」、「高雄基督教橄欖園管理處」「高雄新橄
欖園辦事處」印章後，另與上訴人基於偽造私文書後行使之概括
犯意聯絡，偽造如原判決附表二所示之感謝狀、橄欖園墓園收費
標準等私文書交付高元堂等人（見原判決正本第三頁事實欄二）
。對於上訴人有無參與印章之偽造、如何參與偽造私文書等犯行
，並未具體認定及記載，致事實尚欠明確，本院無從就原判決此
部分適用法則是否適當為判斷；非無可議。又原判決雖認定上訴
人與方璿禎基於偽造私文書後行使之概括犯意聯絡，偽造如原判
決附表二所示之感謝狀、橄欖園墓園收費標準等私文書交付高元
堂等人等情；但理由欄內並未說明認定上訴人有上開犯罪事實所
憑之證據及理由，亦有判決理由不備之違法。（二）原判決事實
欄記載：上訴人與方璿禎係將方璿禎受僱管理坐落高雄縣大寮鄉
○○段一０三七地號土地上如原判決附圖Ａ、Ｂ、Ｇ部分、方璿
禎受信託登記之同段一０三五地號土地上如原判決附圖Ｃ、Ｄ、
Ｅ、Ｈ、Ｊ部分及坐落該一０三七、一０三五地號土地上如原判
決附圖Ｆ、Ｉ部分出賣予原判決附表一所示之各該買受人使用，
並各收取新台幣一萬五千元之土地使用費（見原判決正本第二至
三頁事實欄一）；似認定上訴人所出賣者，係上開各該部分土地
之「使用權」，此與理由欄說明上訴人係出賣上開各該部分土地
（指「所有權」）等情（見原判決正本第八頁理由欄四），未盡
一致。本院前次發回意旨(四)末段業已指明，原判決猶未釐清，致
仍有理由矛盾之瑕疵。（三）原判決理由欄說明：上訴人與方璿
禎多次業務侵占、背信及行使偽造私文書犯行，各係時間緊接，
所犯罪名相同，顯各係出於概括犯意為之，均為連續犯，各依行
為時刑法第五十六條規定以一罪論，並加重其刑；再依行為時刑
法第五十五條牽連犯及想像競合犯規定，從一重論以業務侵占罪
等情（見原判決正本第九頁理由欄四）；但主文欄僅記載上訴人
「共同犯業務侵占罪」，漏未記載連續犯，亦有未洽。以上或為
上訴意旨所指摘，或為本院得依職權調查之事項，應認原判決關
於上訴人部分仍有撤銷發回更審之原因。又不得上訴於第三審法
院之罪與得上訴之罪為裁判上一罪之牽連犯，而不得上訴之罪為
重，得上訴之罪為輕，雖依行為時刑法第五十五條從不得上訴之
重罪論處，惟其牽連之輕罪，原得上訴於第三審法院，並不因牽
連犯之重罪不得上訴於第三審法院而受影響。上訴人所犯業務侵
占罪及背信罪部分固均屬不得上訴於第三審法院之案件，但此等
部分與其所犯行使偽造私文書罪部分具有行為時刑法第五十五條
牽連犯之裁判上一罪關係，行使偽造私文書罪部分既屬得上訴於
第三審法院之案件，基於審判不可分原則，所犯業務侵占罪及背
信罪部分亦得一併上訴於第三審法院，附此敘明。
據上論結，應依刑事訴訟法第三百九十七條、第四百零一條，判
決如主文。
中    華    民    國  九十八  年   十二   月    十    日
                      最高法院刑事第七庭
                          審判長法官  林  永  茂
                                法官  吳  昆  仁
                                法官  蘇  振  堂
                                法官  蕭  仰  歸
                                法官  林  立  華
      本件正本證明與原本無異
                                      書  記  官
中    華    民    國  九十八  年   十二   月   十四   日
                                                      Ｅ


司法院資訊處製作；財團法人民間司法改革基金會備份。
